【裁判字號】    97,消債抗,25
【裁判日期】    970721
【裁判案由】    更生事件
【裁判全文】
臺灣板橋地方法院民事裁定           97年度消債抗字第25號
抗  告  人  甲○○
代  理  人  徐豐益律師
上列抗告人因消費者債務清理事件聲請更生，對於中華民國97年
6 月5 日，本院97年度消債更字第425 號裁定提起抗告，本院裁
定如下：
    主  文
抗告駁回。
抗告程序費用新台幣壹仟元由抗告人負擔。
    理  由
一、本件抗告意旨略以：(一)本件原審以抗告人未依最大債權銀行
    華南商業銀行股份有限公司（下稱華南銀行）前置協商補件
    通知函通知補正文件為由，駁回本件更生聲請，固非無見。
    惟抗告人並未收受上開補件通知函，原審據此駁回本件聲請
    應無理由。(二)原裁定所陳之上開補件通知函，要求抗告人補
    齊身分證正反面影本、財產及收入狀況說明書等相關必要說
    明文件，並非消費者債務清理條例（下稱本條例）第151 條
    第1 項所規定之必備文件，縱使抗告人收受該通知而未依限
    補件，抗告人既已依本條例第151條第1項規定，提出向聯徵
    中心申請之債權人清冊，並以書面向最大債權銀行華南銀行
    請求協商並表明共同協商之意旨，怎可認定抗告人無協商真
    意。又抗告人所提出之請求協商文件寄以符合本條例第151
    條第1項之規定，華南銀行依同條文第3項規定，應即通知其
    他債權人與債務人為債務清償之協商，而不應以抗告人未補
    件為由即拒絕抗告人之協商請求，並予退件云云。
二、按債務人對於金融機構因消費借貸、自用住宅借款、信用卡
    或現金卡契約而負債務，在聲請更生或清算前，應提出債權
    人清冊，以書面向最大債權金融機構請求協商債務清償方案
    並表明共同協商之意旨，本條例第151條第1項定有明文。揆
    其立法意旨無非認債務人對於金融機構因前開原因所負欠債
    務，其法律關係較為單純明確，金融機構並已訂有債務協商
    機制，如能協商成立，債務人不需依本條例聲請更生或清算
    ，可疏減法院負擔，有效分配司法資源，並使債務人得自主
    解決其債務，爰就此部分採行協商前置主義。再中華民國銀
    行公會（下稱：銀行公會）為使協商前置程序順利並快速進
    行，擬定相關所需文件說明：包括(1)前置協商申請書；(2)身
    分證正反面影本；(3)申請人財產及收支狀況說明書；(4)債權
    人清冊；(5)近2年綜合所得資料清單及最近1個月核發財產資
    料；(6)近3 個月薪資證明（如無證明請出具收入切結書）；
    (7)勞工保險投保資料表及明細（如無資料可免提供）。並於
    網路上公告、備妥相關申請表格供債務人下載。經核，前開
    文書既屬達成協商所必要審核文件（包含為確認「確為債務
    人本人申請協商」及「可能履行之協商內容」等），且已較
    債務人向法院聲請更生或清算時所應提出及檢附文件簡便（
    故無提出之困難性），並於協商不成立後可挪作聲請更生或
    清算應提出文件之一部；加以承前述，協商前置之立法意旨
    在疏減法院負擔，而責由最大債權銀行介入以求當事人間得
    自主解決債務，各當事人自兼負有最大的誠實協力義務，以
    形成協商成立，而債務人對其財產、所得、收支狀況，本屬
    知之最詳，且對之依法有誠實說明之義務（參照本條例第13
    4 條、第146 條規定），於適當範圍令債務人配合提出相關
    文件及說明，以便最大債權銀行依法律授權調取相關資料後
    ，得以相互核實（詳債清條例第151 條第2 項），應符衡平
    原則。即銀行公會所訂前述應檢附文件，雖較法律所規定之
    內容繁瑣，但有其必要，並易促成協商方案形成。準此，倘
    最大債權銀行依前開規定通知債務人補正，債務人無正當理
    由，不予補正，故意延滯協商程序，自屬有違誠實信用原則
    ，尚不得執此可歸責己之事由，以脫法方式逕援引同法第
    153 條前段規定主張最大債權銀行逾30日不開始協商，逕向
    法院聲請更生或清算，先此敘明。又聲請更生或清算不合程
    式或不備其他要件者，法院應以裁定駁回之，但其情形可以
    補正者，法院應定期間先命補正，復為同條例第8 條所明定
    。
三、本件抗告人向本院聲請更生，雖主張其有不能清償債務情事
    ，前已提出債權人清冊，於97年4 月16日發函向最大債權金
    融機構華南銀行請求共同協商債務清償方案而不成立，且其
    無擔保或無優先權之債務總額未逾1,200 萬元，復未經法院
    裁定開始清算程序或宣告破產等語。則查：
(一)、抗告人因有對於金融機構因消費借貸、自用住宅借款、信用
    卡或現金卡契約而負債務，且曾發函向最大債權金融機構華
    南銀行請求共同協商債務清償方案，該函並經華南銀行於97
    年4 月21日收受，固據抗告人於原審提出上開函件影本、回
    執影本各1 紙在卷可稽。惟查，華南銀行於97年4 月21日收
    受上開函件後，旋即於翌日通知抗告人補齊前置協商申請書
    、身分證正反面影本、近三個月薪資證明文件（薪資單正本
    或薪轉存摺影本），無前資料者出具收入切結書、財產及收
    支狀況說明書、95 及96 年度綜合所得資料清單、最近一個
    月核發之財產資料清單、勞工保險被保險人投保資料表明係
    正本，但確無本項資料者可免提供、戶籍謄本等相關必要文
    件，惟並未接獲相關補正文件，業經本院依職權向華南銀行
    查明上情無誤，並有該行提出之「查詢國內快捷、包裹、掛
    號郵件紀錄」影本及本院電話紀錄查詢登記表各1 份在卷可
    稽。已足認最大債權銀行即華南銀行於收受抗告人申請於30
    日內已著手開始協商程序，並通知抗告人為補正，揆之前開
    說明，自屬正當，抗告人迄未補正，自屬有違誠實之說明義
    務，即無抗告人所指之逾30日不開始協商之情形，抗告人尚
    不得依消債條例第153條規定逕向法院聲請更生。
(二)、從而，本件抗告人聲請更生，顯未遵循消費者債務清理條例
    第151 條第1 項之規定，與全體金融機構債權人先行債務協
    商之機制，自不得逕行向法院聲請更生，且上開欠缺依法亦
    無從補正，原審裁定依法駁回其更生聲請，自無違誤，抗告
    人仍執前詞指摘原裁定為不當，求予廢棄，為無理由，應予
    駁回。
四、據上論結，本件抗告為無理由，爰依消費者債務清理條例第
    15條、第495 條之1第1項、第449條第1項、第95條、第78條
    ，裁定如主文。
中    華    民    國    97    年    7     月    21    日
                  民事第三庭    審判長法  官  朱耀平
                                      法  官  陳映如
                                      法  官  邱育佩
以上正本係照原本作成
本裁定不得再抗告
中    華    民    國    97    年    7     月    23    日
                                      書記官  林兆嘉


司法院資訊處製作；財團法人民間司法改革基金會備份。
